臺灣彰化地方法院刑事判決　　　　　　　　　　　　九十三年度訴字第一三三五號
　　公　訴　人　臺灣彰化地方法院檢察署檢察官
　　被　　　告　丙○○
右列被告因偽造文書等案件，經檢察官提起公訴（九十三年度偵字第五九七六號），
本院判決如左：
    主  文
丙○○無罪。
    理  由
一、公訴意旨略以：被告丙○○於民國八十六年間，明知自己之經濟情況已陷於週轉
    困難之窘境，竟基於意圖為自己不法所有之概括犯意，於八十六年九月十日，自
    任合會會首，假冒甲○○、鳳嬌、莊太太、王太太、鄭太太、玉芬等人名義，而
    向不知情之庚○○○等人招攬合會（下稱本合會），約定每會每月會款為新台幣
    （下同）三萬元，採內標制（即活會會員每月繳納扣除標息後之會款），會員連
    會首共計二十五會，首期合會金不經競標，由會首取得，於每月十日下午一時許
    ，在其位於彰化縣彰化市○○路○段四０二巷五號之住處開標，由欲參與競標之
    會員自行填寫載有編號及標息之標單，或委由會首代為填寫後，於開標日，以競
    標金額最高者得標，並製有「互助費名單」，分發給各會員保管，以供渠等知悉
    其他與會會員之身分及作為證明之用，致庚○○○等人不疑有他，而加入合會。
    然丙○○自八十六年十月間起，至八十八年一月間止之不詳時間，利用各會員無
    需急於用錢或具有等待收取尾會會款以賺取較高利息之心理，於開標日通常不會
    出席之機會，連續假冒甲○○、鳳嬌、莊太太、王太太、鄭太太、玉芬等人名義
    ，偽填不詳之競標金額於標單後，在上開時間、地點公開開標時行使之，參與競
    標，連續冒標會款。其於得標後，即向不知情之會員佯稱係某活會會員得標，使
    陷於錯誤之活會會員分別按月交付會款（扣除標息）予丙○○，死會會員則交付
    三萬元死會會款，而分別向各活會會員詐得會款。後其於八十八年一月間，丙○○無故宣布倒會，經庚○○○多方追查，始知上情，因認被告涉犯刑法第二百十
    六條、第二百二十條第一項、第二百十條之行使偽造準私文書及第三百三十九條
    第一項詐欺取財罪嫌等語。
二、按犯罪事實應依證據認定之，無證據不得認定其犯罪事實；又不能證明被告犯罪
    者，應諭知無罪之判決，刑事訴訟法第一百五十四條第二項、第三百零一條第一
    項分別定有明文。次按認定不利於被告之事實，須依積極證據，苟積極證據不足
    為不利於被告事實之認定時，即應為有利於被告之認定，更不必有何有利之證據
    ；又事實之認定，應憑證據，如未能發現相當證據，或證據不足以證明，自不能
    以推測或擬制之方法，以為裁判基礎；至刑事訴訟法上所謂認定犯罪事實之積極
    證據，係指適合於被告犯罪事實之認定之積極證據而言，雖不以直接證據為限，
    間接證據亦包括在內；然而無論直接或間接證據，其為訴訟上之證明，須於通常
    一般之人均不致有所懷疑，而得確信其為真實之程度者，始得據為有罪之認定，
    倘其證明尚未達到此一程度，而有合理之懷疑存在時，致使無從形成有罪之確信
    ，根據「罪證有疑，利於被告」之證據法則，即不得遽為不利被告之認定（最高
    法院三十年上字第八一六號、二十九年上字第三一０五號、四十年台上字第八六
    號及七十六年台上字第四九八六號判例意旨參照）；且刑事訴訟法第一百六十一
    條第一項規定：檢察官就被告犯罪事實，應負舉證責任，並指出證明之方法。因
    此，檢察官對於起訴之犯罪事實，應負提出證據及說服之實質舉證責任。倘其所
    提出之證據，不足為被告有罪之積極證明，或其指出證明之方法，無從說服法院
    以形成被告有罪之心證，基於無罪推定之原則，自應為被告無罪判決之諭知（最
    高法院九十二年度台上字第一二八號判例參照）。又按告訴人之告訴，係以使被
    告受刑事訴追為目的，是其陳述是否與事實相符，仍應調查其他證據以資審認（
    最高法院五十二年台上字第一三００號判例意旨參照）。
三、本件公訴人認被告涉有前開行使偽造準私文書及詐欺取財罪嫌，無非係以前揭犯
    行業經證人即告訴人庚○○○於偵查中證述明確，並有「互助費名單」影本在卷
    可參，且被告於偵查中提供甲○○之住址為台中市○○路三十四號一樓、王太太
    之住址為彰化縣彰化市○○路一六九號，經查前開二址均無人設籍，分別有台中
    市西區戶政事務所九十三年三月二十二日中市西戶字第０九三０００一八三一號
    函及彰化縣彰化市戶政事務所九十三年二月五日彰戶字第０九三０００一一九八
    號函附卷可參，另被告提供鄭太太之電話為0000000000號、玉芬之電
    話為（○四）0000000號，經查前一門號之申請人係簡陳美女，後一門號
    之申請人則為黃王彩華，分別有各該電話號碼之申請人資料附卷可稽，至鳳嬌、
    莊太太部分，被告則始終無法提供任何資料供調查，則被告既無法聯絡此六人，
    如何招攬渠等參加合會？又如何收取會款？是認被告確有冒用前開六人名義參加
    其所召集之合會及標會以詐取財物之犯行，為其所憑之論據。訊據被告固坦承於
    八十六年九月十日自任會首召集本合會，並製作卷附之「互助費名單」，及於八
    十八年二月倒會之事實，惟堅決否認有何行使偽造準私文書及詐欺取財之犯行，
    辯稱：伊未冒用他人名義參與本合會及標會，互助費名單上之人均確有其人，伊
    雖曾幫會員寫標單投標，但均係受不克出席之會員委託或經會員同意，並非冒名
    投標，八十八年二月會倒會係因生意失敗，又有死會會員未繳會款，資金週轉不
    靈才倒會，而非於召集合會時即故意要詐欺取財等語。
四、本院查：
（一）程序方面：
      按被告以外之人於審判外之言詞或書面陳述，除法律有規定者外，不得作為證
      據，刑事訴訟法第一百五十九條第一項固定有明文。惟當事人、代理人、辯護
      人及輔佐人聲請傳喚之證人、鑑定人，於審判長為人別訊問後，由當事人、代
      理人或辯護人直接詰問之。被告如無辯護人，而不欲行詰問時，審判長仍應予
      詢問證人、鑑定人之適當機會；且被告以外之人於偵查中向檢察官所為之陳述
      ，除顯有不可信之情況者外，得為證據；又被告以外之人於審判外之陳述，雖
      不符前四條之規定，而經當事人於審判程序同意作為證據，法院審酌該言詞陳
      述或書面陳述作成時之情況，認為適當者，亦得為證據，同法第一百六十六條
      第一項、第一百五十九條之一第二項及第一百五十九條之五第一項分別定有明
      文，是被告對證人之詰問權雖為被告應受保障之訴訟權能之一，但尚非不得拋
      棄。查本件公訴人及被告均不爭執證人楊錦雲、羅洪月及王月美於檢察官偵查
      中證述之證據能力，亦不爭執證人徐永宏、戊○○○於警詢中證述之證據能力
      ，均同意作為證據（參本院九十三年十二月二十二日準備程序筆錄第五、六頁
      ，九十四年二月二十四日審判筆錄第三十一、三十二頁），則本院審酌證人楊
      錦雲、羅洪月及王月美於偵查中之證述均已經具結，有證人結文三紙在卷可憑
      （參九十二年度他字第二三九四號偵查卷第四十二、五十二及八十一頁），且
      無顯有不可信之情形；另審酌證人徐永宏、戊○○○警詢筆錄作成時之情況，
      亦認為適當，爰依刑事訴訟法第一百五十九條之一第二項、第一百五十九條之
      五第一項之規定，認均為傳聞法則之例外，有證據能力。
（二）實體方面：
  １、按刑法處罰偽造文書罪之主旨，所以保護文書之實質的真正，故不僅作成之名
      義人須出於虛捏或假冒，即文書之內容，亦必出於虛構，始負偽造之責任，有
      最高法院二十年上字第二○五○號判例意旨可資參照。次按刑法第三百三十九
      條第一項詐欺罪之成立，須意圖為自己不法之所有，以詐術使人將本人或第三
      人之物交付為要件，所謂以詐術使人交付，必須被詐欺人因其詐術而陷於錯誤
      ，若其所用方法，不能認為詐術，亦不致使人陷於錯誤，即不構成該罪，最高
      法院著有四十六年臺上字第二六０號判例可資參照。即刑法詐欺取財罪之成立
      ，以行為人自始基於為自己或第三人不法所有之意圖，實施詐術使人交付財物
      ，始能構成；至於民事債務當事人間，有未依債之本旨履行給付者，在一般社
      會經驗上原因非一，或因不可歸責之事由而不能給付，或因合法主張抗辯而拒
      絕給付，或因財產、信用狀況緊縮而無力給付，甚至債之關係成立後，始行惡
      意遲延給付，皆有可能，非必出於自始無意給付之財產犯罪一端；是若無足以
      證明其在債之關係發生時，自始即具有不法所有意圖之積極證據，亦僅能令負
      民事債務不履行之責任，要難以單純債務不履行之狀態，即推定被告自始即有
      不法所有意圖之詐欺犯意。
  ２、本件被告於八十六年九月十日自任會首召集本合會，會員名單上有甲○○、鳳
      嬌、莊太太、王太太、鄭太太、玉芬等人，及本合會於八十八年二月倒會乙節
      ，為被告所承認，並經證人即本合會會員王月美、楊錦雲、羅洪月於偵查中，
      庚○○○、乙○○（即白樹江）於偵查及本院審理中，及丁○○於本院審理中
      分別結證明確，復有互助費名單影本一紙附卷可稽，應堪確定。則被告是否成
      立本件公訴人起訴之罪責，取決於被告召集本合會之初是否即具有不法所有之
      意圖，而以虛偽不存在之甲○○、鳳嬌、莊太太、王太太、鄭太太、玉芬等人
      名義參與本合會，並冒用渠等名義偽造不實標單參與投標而得標，以此詐術使
      庚○○○陷於錯誤而參加本合會及交付會款，茍未能證明被告有前揭意圖及行
      為，即無從認定其有刑法第二百十六條、第二百二十條第一項、第二百十條之
      行使偽造準私文書及第三百三十九條第一項詐欺取財犯行。
  ３、行使偽造準私文書罪部分：
    (1)本院基於下列理由，認無法證明本合會會員中之甲○○、鳳嬌、莊太太、王太
      太、鄭太太、玉芬係被告所冒名：
      證人乙○○結證稱：其本名為白樹江，甲○○為其妹妹，原名白美鶴，經人
        收養改叫張美鶴，後因對方對她不好，回歸本家後改名為甲○○，一開始其
        與甲○○各參加本合會一會，嗣因甲○○住在雲林，嫌太遠，她的那一會才
        改由其跟會等語（參本院九十四年二月二十四日審判筆錄第二十二至二十六
        頁），核與戶政資料所載之乙○○更名資料、甲○○之更名資料及戶籍資料
        相符，有法務部戶役政連結作業系統查詢資料三紙附卷可憑，證人所述應堪
        採信，是被告辯稱甲○○為乙○○之妹，即非無據。至甲○○雖非居住於被
        告陳報之台中市○○路三十四號一樓，惟其向本院陳報該地址時，亦已表示
        其可透過甲○○之哥哥乙○○找到她（參本院九十三年十一月十五日準備程
        序筆錄第六頁），則甲○○其人既經本院查證如前，自不得僅因被告誤陳地
        址，即否認其真實性。
      證人楊錦雲、王月美分別結證稱：伊認識互助費名單上編號二十一之玉芬等
        語（參九十二年度他字第二三九四號偵查卷第三十八及九十七頁），且被告
        於偵查中提供檢察官查證之（○四）0000000號電話，申請人雖登記
        為黃王彩華，惟登記之通訊地址為彰化市○○路三一九號六樓，有中華電信
        股份有限公司臺灣中區電信分公司員林營運處員一業字第九三ＣＤ一○二○○○五號函附之客戶基本資料附卷可稽，而前址之戶長即為己○○，且確實
        住在該址，前開電話之申請人黃王彩華則為己○○之母親，業具證人即前址
        所屬社區之警衛徐永宏於警詢時證述明確（參卷附之彰化縣警察局員林分局
        查紀錄表），並有戶口卡影本一紙、法務部戶役政連結作業系統查詢資料二
        紙在卷可憑，是被告辯稱參加本合會之「玉芬」為己○○，電話為0000
        000號、地址為彰化市○○路三一九號六樓，即有所憑；公訴人僅以前開
        電話門號之申請人非己○○本人，遽認無「玉芬」之人，容有誤會。至己○○經本院合法傳喚雖未到庭，然確有玉芬之人參與本合會一節，既經前開二
        位證人結證明確，且被告提供之電話，經查又確係己○○使用，尚不能僅因
        其未到庭，遽為不利被告之認定，附此敘明。
      證人戊○○○經本院合法傳喚，雖以其婆婆罹患重病須照顧為由，請假未到
        庭，惟其於警詢中證稱：其有參加本合會，一會三萬元，這是其第二次參加
        被告召集之合會等語（參卷附之宜蘭縣警察局羅東分局調查筆錄），並有其
        口卡片及照片可參，則被告辯稱戊○○○即為本合會之莊太太，尚非無據。
      另被告雖未能提出鳳嬌、王太太及鄭太太之資料供本院進一步查證，惟互助
        費名單編號十之鳳嬌已經證人王月美結證認識（參同前偵卷第七十九頁），
        編號十八之王太太亦經證人乙○○迭於偵查及審理中結證認識（參同前偵卷
        第三十八頁、本院審判筆錄第二十九頁），編號十九之鄭太太則經證人楊錦
        雲結證認識（參同前偵卷第三十八頁），爰審酌前開三位證人均確實參加本
        合會，且證人王月美對被告尚有合會金未獲清償，應無袒護被告之可能，另
        亦無證據足認證人乙○○、楊錦雲與被告具有特殊情誼，渠等應無為袒護被
        告而為虛偽證述之必要，是前開三位證人之證述堪予憑採，則鳳嬌、王太太
        及鄭太太三人是否為被告所冒名，即非無疑。
      再細核互助費名單，除公訴人所指之鳳嬌、莊太太、王太太、鄭太太、玉芬
        外，未寫全名而真實性未據爭執者尚有謝太太、張太太、春美及施太太等人
        ，其中謝太太即為提起本案告訴之庚○○○，春美本名則為羅洪月（參同前
        偵卷第四十八頁），且社會上稱呼已結婚之女士為某某太太，幾乎是日常生
        活中最常見之稱謂，則被告於互助費名單上以姓氏加上太太二字或以會員之
        偏名作為會員姓名之記載，堪認正常且合理。至被告於偵查之初雖無法立即
        提供前揭會員之資料供查證，甚至迄本院審理中仍無法提供鳳嬌、王太太及
        鄭太太之年籍資料予本院，惟本案係庚○○○於九十二年十月二十二日提出
        告訴後，檢察官始於同年十一月十八日第一次開庭偵查，距本合會召集日八
        十六年九月已逾六年，距本合會倒會之八十八年二月亦逾四年八個月，時間
        已相隔甚久，則期間內因人之遷移甚至死亡等因素致被告與會員失去聯絡，
        實屬平常；況社會上人與人相處，僅稱呼他人某某太太或偏名而不知其真實
        姓名者，所在多有，此觀之許多人對幾十年之鄰居長輩，亦僅尊稱其為「阿
        伯」、「伯母」而不知其名自明，故一但有人因故變動原來之聯絡方式（如
        住址、電話），倘其未主動將新的聯絡方式告知他人，他人即常因不知其真
        實姓名及年籍等資料而無法再連絡上該人。因此，尚難因被告僅於互助費名
        單記載某某太太或會員偏名，致於事隔多年後無法提供各該會員之年籍資料
        供本院查證，遽為不利被告之認定，更何況各該會員業經證人證述認識。
      且證人庚○○○於偵查及本院審理中均結證稱：係因其不認識甲○○、鳳嬌
        、莊太太、王太太、鄭太太、玉芬等人，且自始至終均未曾看到渠等到投標
        會場，所以才懷疑這些人是被告之人頭等語（參同前偵卷第三十一頁、本院
        審判筆錄第六、七頁），則其指認甲○○、鳳嬌、莊太太、王太太、鄭太太
        、玉芬係人頭之證述，顯係基於個人主觀且欠缺客觀事實根據之臆測，不足
        以作為證明渠等確為被告冒用之積極證據。
    (2)本案公訴人認被告涉犯偽造準私文書及行使偽造準私文書，係以被告冒用甲○○、鳳嬌、莊太太、王太太、鄭太太、玉芬等人名義參與本合會後，復冒用渠
      等名義製作不實之標單參與投標為其主要論據，然承前所述，本院依被告指出
      有利之證明方法調查，既認並無證據證明本合會會員中之甲○○、鳳嬌、莊太
      太、王太太、鄭太太、玉芬係被告所冒名，則公訴人既無其他積極證據證明被
      告有未經該六位會員同意冒名投標之事實，自無從認定被告有何偽造準私文書
      及行使偽造準私文書之犯行。
  ４、詐欺取財罪部分：
    (1)證人庚○○○結證稱：其與被告是一、二十年的鄰居，大家都很信任她，之前
      有參加過被告召集的互助會二次，各為一會或二會，均已順利結束，會再參加
      本合會，是因為小孩子長大會賺錢，在外面跟互助會不安心，想說跟被告的互
      助會比較放心，且與被告是鄰居，投開標也方便；又其參加互助會並沒有特別
      注意是否認識其他會員，因為參加互助會是信任會首，其之所以會信任被告而
      參加本合會，係因其參加被告召集之前兩會都沒有倒會，信用不錯等語（參本
      院審判筆錄第十、十一及十四頁）；另證人丁○○結證稱：其之前曾參加被告
      召集之互助會最少二會，均已順利結束，本次係因之前互助會均已順利結束，
      才又參加，這三次互助會之會員其均僅認識其中幾位，因為其係信任會首，不
      關心其他會員是何人，且其不認為被告在召集本合會時即故意要詐騙，因被告
  當時信用很正常，倒會的原因應該是後來買房子資金週轉不靈等語（參本院審
      判筆錄第二十頁）；而證人乙○○亦結證稱：其之前參加過被告召集之互助會
      二會，均已順利結束，被告會在前一會結束前問原來的會員是否再參加下一會
      ，所以每一次互助會的會員大部分都相同，且被告應該不是故意要詐騙金錢，
      因為她當時信用很好，有買房子，且沒有倒帳之紀錄等語（參本院審判筆錄第
      二十四至二十六頁）。可知前開證人（包括提出告訴之庚○○○）均係依照其
      自身先前與被告往來及參加被告所召集合會之經驗，信賴被告信用良好，始出
      於自願而參加本合會，此觀諸證人庚○○○於參加被告前二次召集之合會後，
      更邀其四位子女一同參加本合會益明；且被告未假冒甲○○、鳳嬌、莊太太、
      王太太、鄭太太、玉芬等人名義參加本合會，已如前述，則被告於召集本合會
      之初，顯然並未對證人庚○○○施以何詐術。
    (2)又本合會召集之初僅有標金下限之規定，係嗣後會員標金越寫越高，會首及部
      分會員怕風險太高，才設上限之規定；且剛開始投標時，都是價高者得，除非
      標金最高者有二人以上，才以標單編號順序決定得標者，是一直到後來很多人
      標金都寫六千元（即上限），才多由標單一號者得標乙節，業具證人庚○○○
      、丁○○及乙○○結證明確（參本院審判筆錄），堪予採信，則倘被告欲假冒
      甲○○、鳳嬌、莊太太、王太太、鄭太太、玉芬等人名義詐取合會金，於召集
      本合會之初即高寫標金，連續詐取七會合會金，然後馬上宣佈倒會走人是最快
      速、獲利最大之方式，實無維持本合會開標十六期後，才宣佈倒會，並於倒會
      後隨即開立支票予活會會員，努力嘗試維護信用之必要（證人庚○○○、丁○○及王月美均結證稱被告於倒會後曾開立支票作為清償債務之用，僅係事後未
      能兌現，並有證人庚○○○提出之支票及退票理由單影本各五紙附卷可參）。
    (3)至證人庚○○○雖一再以其從第十二期起多次參與投標，均無法得標，並多由
      被告所代理投標之人得標為由，質疑被告於投開標過程實施詐術，以詐取合會
      金。惟本合會之投開標程序，係由被告於開標日前一日先行通知會員到場，並
      於開標時間屆至，被告才在到場會員的觀看下在標單上依序寫上編號，由到場
      會員協助摺好放在桌上，弄混後再由到場會員抽標單，被告如有代其他未到場
      會員投標，均係最後一個抽標單，抽完標單後會員會在標單上寫上欲投標之標
      息，摺好後再開標等情，已經證人丁○○及乙○○結證屬實。則被告於前述過
      程中採公開方式，由在場會員共同參與競標，顯無實施詐術之機會；而抽籤既
      係由機率決定，為何證人庚○○○未能抽中一號，即非人力所能解釋，亦非被
      告所能控制，是既無其他證據證明被告在標單上動手腳，使其他會員抽不到編
      號一號之標單，自不能認定被告在開標過程有施用詐術。
    (4)且民事債務當事人間，未依債之本旨履行給付者，在一般社會經驗上原因非一
      ，若無證據證明其在債之關係發生時，自始即具有不法所有意圖，僅能令負民
      事債務不履行之責任，要難以單純債務不履行之狀態，即推定被告自始即有不
      法所有意圖之詐欺犯意，是尚難僅以證人庚○○○主觀之懷疑及其提出之互助
      費名單、支票與退票理由單，遽認被告有何詐欺取財犯行。更何況證人庚○○○於本院審理中亦已明確證稱：其認被告對其詐欺，僅係因為本合會有會員其
      不認識，及為何其抽不到一號標單等二點理由等語。
五、綜上所述，被告辯稱其未冒用甲○○、鳳嬌、莊太太、王太太、鄭太太、玉芬等
    人名義參與本合會、並冒用渠等名義製作不實標單投標，亦未對庚○○○施用詐
    術而使陷於錯誤以詐取財物等語，洵非無據，是縱被告事後倒會且亦未兌現其所
    簽發之支票以償還債務，亦不能據此認定被告自始即存有不法所有之詐欺犯意，
    本案應屬債務不履行之民事糾紛。從而，被告既無偽造標單及行使偽造之標單，
    亦未對庚○○○施以詐術以詐取財物，即與前揭行使偽造準私文書罪及詐欺取財
    罪之構成要件有間。此外，復查無其他積極證據足資認定被告涉有公訴人所指之
    行使偽造準私文書及詐欺取財犯行，既不能證明被告犯罪，依法自應為無罪之諭
    知。據上論斷，應依刑事訴訟法第三百零一條第一項，判決如主文。
本案經檢察官楊忠城到庭執行職務。
中      華      民      國    九十四    年      三      月    十七      日
                                      臺灣彰化地方法院刑事第一庭
                                          審判長法官  宋  恭  良
                                          法      官  許  雅  婷
                                          法      官  吳  永  梁
右正本證明與原本無異。
如不服本判決，應於判決送達後十日內向本院提出上訴狀（應抄附繕本）。告訴人或
被害人如對於本判決不服者，應具備理由請求檢察官上訴，其上訴期間之計算係以檢
察官收受判決正本之日期為準。
                                          法院書記官  陳  美  敏
中      華      民      國    九十四    年      三      月    十八      日
